【裁判字號】    99,訴,98
【裁判日期】    990326
【裁判案由】    偽造文書等
【裁判全文】
臺灣基隆地方法院刑事判決                99年度訴字第98號
公  訴  人  臺灣基隆地方法院檢察署檢察官
被      告  庚○○
上列被告因偽造文書等案件，經檢察官提起公訴（98年度偵緝字
第384號、第385號、98年度偵字第5121號），被告於準備程序進
行中，就被訴事實為有罪之陳述，經本院合議庭裁定由受命法官
獨任進行簡式審判程序，判決如下：
    主  文
庚○○行使偽造準私文書，足以生損害於他人，計伍罪，各處有
期徒刑肆月，如易科罰金，均以新台幣壹仟元折算壹日。應執行
有期徒刑壹年貳月，如易科罰金，以新台幣壹仟元折算壹日。
    犯罪事實
一、庚○○與陳劉美麗係夫妻關係，庚○○以陳劉美麗之名義擔
    任會首（陳劉美麗部分，已由臺灣基隆地方法院檢察署檢察
    官為不起訴處分），而召集下列互助會：
  (一)民國97年1 月25日，邀集甲○○、辛○○、丁○○、傅楚雲
    、周猷宗、陳欣、曾梓豪、陳佩玲、廖或、廖宏、廖啟宗、
    陳素娥、蔡麗琴、劉仁聰、吳玉婷、黃李阿燕、癸○○、張
    金和、朱雪霞、蔡秋玉、許秋霞、謝秀蓉、林聰明等人為會
    員，並虛構「劉文旺」、「蘇瑞芬」2 人之名義各參與一會
    ，召集互助會，計31會，每會新臺幣（下同）10,000元，採
    內標制，會期自97年1 月25日起至99年6 月25日止，並於每
    月25日上午10時許，在基隆市○○區○○街79號5 樓開標，
    且製有互助會單，分發給參與之會員保管，以供渠等知悉其
    他參與會員之身分及總會員數，首期合會金不經投標，由庚
    ○○取得，並於97年1月25日加開標會1次；又其競標方式為
    ，欲參與投標之人，於標單上自行填寫標金及姓名，於開標
    日，以出標金額最高者得標，開標結束後，由庚○○向其他
    會員收取會款時，並向會員告知當期得標會員及出標金額。
    詎庚○○為清償所欠債務，竟基於意圖為自己不法所有，基
    於詐欺取財、偽造準私文書及行使偽造準私文書之犯意，於
    附表編號1至4所列時間，分別製作上有偽造附表各該編號所
    示名義人署押及填寫利息金額之偽造標單之準私文書後，持
    以行使參與競標而得標，以此方式，使各該次尚屬活會之會
    員陷於錯誤，乃將會款交付予庚○○，足以生損害於遭冒標
    之會員及其他活會會員（冒標時間、投標金額、詐得金額，
    均詳如附表編號1至4所示）。
  (二)98年1 月10日，邀集張金和、朱雪霞、陳新儒、周玉真、江
    順全、李盈慧、蘇美香、王瓊秋、蔡麗琴、丙○、陳素秋、
    乙○○、周猷宗、周紫玲、傅楚雲、乃韻詩、莊志民等會員
    後，並虛構會員「黃美惠」、「吳玉婷」2 人之名義各參與
    一會，召集互助會，計25會，每會10,000元，採內標制，會
    期自98年1 月10日起至99年12月10日止，並於每月10日上午
    10時許於上開地點，以上開方式競標，首期合會金不經投標
    ，由庚○○取得取得，並於98年1 月10日加開標會1 次，庚
    ○○為解決負債問題，竟又基於詐欺取財、偽造準私文書及
    行使偽造準私文書之犯意，於附表編號5 所列時間，製作上
    有偽造附表編號5 所示名義人署押及填寫利息金額之偽造標
    單之準私文書後，持以行使參與競標而得標，以此方式，使
    活會會員陷於錯誤，乃將會款交付予庚○○，足以生損害於
    活會會員（冒標時間、投標金額、詐得金額，均詳如附表編
    號5所示）。
二、案經辛○○訴由臺灣基隆地方法院檢察署檢察官偵查起訴。
    理  由
一、本件被告所犯者非為死刑、無期徒刑、最輕本刑為3 年以上
    有期徒刑之罪或高等法院管轄第一審案件，其於準備程序進
    行中，先就被訴事實為有罪之陳述，經告知其簡式審判程序
    之旨，並聽取公訴人及被告之意見後，本院依刑事訴訟法第
    273 條之1 第1 項之規定，裁定由受命法官獨任進行簡式審
    判程序，且依同法第273 條之2 規定，簡式審判程序之證據
    調查，不受第159 條第1 項、第161 條之2 、第161 條之3
    、第163 條之1 及第164 條至第170 條規定之限制，合先敘
    明。
二、上揭犯罪事實，業據被告庚○○於本院準備程序、審理中坦
    承不諱，核與證人甲○○、辛○○、癸○○、丙○、丁○○
    、戊○○○、己○○（即戊○○○配偶）等人於偵查中指訴
    之犯罪情形相符，復有互助會會單影本在卷可稽，足認被告
    任意性自白與事實相符，本件事證明確，應依法論科。
三、論罪科刑部分：
  (一)按民間互助會已標取會款者（即一般所稱之死會），於標取
    會款後不問何人得標，至完會止，本有向會首按時交付會款
    （含標息）之義務，會首冒標會款時，除對於活會會員有冒
    標施詐（即佯稱某某人得標），使活會會員陷於錯誤，誤認
    係被冒標之人得標而交付會款，成立詐欺取財罪外，對於已
    標取會款之會員，因按時繳付會款本為其標取會款後之義務
    ，並無施詐或使其陷於錯誤可言，自無成立詐欺罪之餘地，
    是已標取會款之會員對於嗣後會首之冒標會款，不能認係詐
    欺之被害人（最高法院92年度台上字第1138號判決要旨參照
    ）。又按冒用他人名義書寫標單，以冒標他人之互助會，茍
    標單上除書寫被冒標者姓名及欲標取會款所出利息之金額外
    ，並書有「標單」之意旨，而就文義內容之本身，使人一見
    即知係投標會款之標單，該標單固係刑法第210 條所稱之私
    文書；惟如僅在紙上書寫被冒標者之姓名及所出利息之金額
    ，就文義本身並不足以獨立表示一定用意之證明，如非依民
    間互助會之習慣，尚無從認定其上之文字，係用以表示該名
    義人願出所書金額之利息以標取互助會會款之證明者，則非
    刑法第210 條所規定之私文書，而屬同法第220 條第1 項以
    文書論之準私文書（最高法院92年度台上字第7231號、94年
    度台上字第1439號判決意旨參照）。查被告庚○○在標單上
    僅記載姓名及標金，而假冒會員之名義參與投標乙節，業據
    被告供承在卷，是依上揭判決意旨，本件標單顯係準私文書
    無疑。
  (二)核被告所為，均係犯刑法第216 條、第210 條、第220 條第
    1 項之行使偽造準私文書罪、第339 條第1 項之詐欺取財罪
    。被告先後5 次偽造署押之行為，均係其等先後5 次所犯偽
    造準私文書之部分行為，均不另論罪，而偽造準私文書之低
    度行為，應為行使之高度行為所吸收，不另論罪。被告所為
    附表編號1 至5 所示之各次冒標行為，乃同時向數活會會員
    詐取會款，係一行為觸犯數個相同之詐欺罪，為同種想像競
    合犯，依刑法第55條規定，其各次冒標行為均以一詐欺取財
    罪處斷。而被告偽填標單並提交參與開標會員行使之目的，
    係在使被冒名之活會會員及其他活會會員陷於錯誤而給付財
    物；亦即，被告同一行使偽造準私文書及詐欺取財之行為，
    並因而觸犯構成要件不相同之法條罪名，為異種想像競合犯
    ，應從一較重之行使偽造準私文書罪處斷。又被告所為如附
    表編號1 至5 所示各次冒標行為之時間、侵害金額互異，犯
    意各別，行為互異，應予分論併罰。另會首冒標會款時，於
    已標取會款之會員，並無施詐或使其陷於錯誤可言，自無成
    立詐欺罪之餘地，揆諸首揭說明，本件被告詐得之會款，應
    如附表編號1 至5 之「詐欺所得」欄所示，起訴書誤載詐得
    會款之金額尚有未洽，併予敘明。
  (三)爰審酌被告庚○○素行良好，並無前科，惟為解決自身負債
    問題，未經上開遭冒標會員之同意，而為冒標行為，並收取
    會款供己使用，行為實不可取，暨衡及其犯後尚未與遭冒標
    之會員達成和解、及其詐得之金額、犯後坦承犯行等一切情
    狀，量處如主文所示之刑，並均諭知易科罰金之折算標準及
    定應執行之刑。
  (四)被告所偽造之標單，於開標後已因丟棄而滅失，業據被告供
    承在卷，復無證據足證現仍存在而未滅失，為免日後執行困
    難，爰均不予宣告沒收。另被告偽造標單上所偽造被冒標人
    之簽名部分，因各標單皆已滅失亦隨之不存在，自無從依刑
    法第219 條規定為沒收之宣告，併予敘明。
據上論斷，應依刑事訴訟法第299 條第1 項前段、第273 條之1
第1 項，刑法第216 條、第210 條、第220 條第1 項、第339 條
第1 項，第55條、第41條第1 項前段、第51條第5 款，刑法施行
法第1 條之1 ，判決如主文。
本案經檢察官壬○○到庭執行職務。
中    華    民    國    99    年    3     月    26    日
                  刑事第四庭法    官  周霙蘭
以上正本證明與原本無異。
如不服本判決應於收受送達後10日內向本院提出上訴書狀，並應
敘述具體理由；其未敘述上訴理由者，應於上訴期間屆滿後20日
內向本院補提理由書(均須按他造當事人之人數附繕本)「切勿逕
送上級法院」。
中    華    民    國    99    年    3     月    26    日
                            書 記 官  莊智凱
附錄論罪法條：
中華民國刑法第216條
（行使偽造變造或登載不實之文書罪）
行使第 210 條至第 215 條之文書者，依偽造、變造文書或登載
不實事項或使登載不實事項之規定處斷。
中華民國刑法第210條
（偽造變造私文書罪）
偽造、變造私文書，足以生損害於公眾或他人者，處 5 年以下
有期徒刑。
中華民國刑法第339條
（普通詐欺罪）
意圖為自己或第三人不法之所有，以詐術使人將本人或第三人之
物交付者，處 5 年以下有期徒刑、拘役或科或併科 1 千元以下
罰金。
以前項方法得財產上不法之利益或使第三人得之者，亦同。
前二項之未遂犯罰之。
【附表】
┌──┬──────┬───────────┬─────┬────────────────┐
│編號│得 標 日 期 │     標     會        │標     金 │詐欺所得（實際活會會員交付金額（│
│    │            │                      │（新台幣）│會費-得標金）×實際剩餘活會人數 │
│    │            │                      │          │）                              │
├──┼──────┼───────────┼─────┼────────────────┤
│ 1  │97年2月25日 │庚○○製作上有偽造「蘇│  2,000元 │ （10,000－2,000）x（31-2-1-1） │
│    │（第2會）   │瑞芬」署名1枚及填寫右 │          │  =216,000元                    │
│    │            │述利息之偽造標單得標  │          │                                │
│    │            │（『蘇瑞芬』為庚○○所│          │                                │
│    │            │虛構之會員）          │          │                                │
├──┼──────┼───────────┼─────┼────────────────┤
│ 2  │97年6月25日 │庚○○製作上有偽造「翟│  2,300元 │ （10,000－2,300）x（31-2-1-4） │
│    │（第6會）   │志中」署名1枚及填寫右 │          │  =18,4800元                    │
│    │            │述利息之偽造標單得標  │          │                                │
├──┼──────┼───────────┼─────┼────────────────┤
│ 3  │97年8月25日 │庚○○製作上有偽造「徐│  2,300元 │ （10,000－2,300）x（31-2-1-5） │
│    │（第8會）   │政弘」署名1枚及填寫右 │          │ =177,100元                     │
│    │            │述利息之偽造標單得標  │          │                                │
├──┼──────┼───────────┼─────┼────────────────┤
│ 4  │97年10月25日│庚○○製作上有偽造「王│  2,300元 │ （10,000－2,300）x（31-2-1-6） │
│    │（第10會）  │奕詅」署名1枚及填寫右 │          │ =169,400元                     │
│    │            │述利息之偽造標單得標  │          │                                │
├──┼──────┼───────────┼─────┼────────────────┤
│ 5  │98年1月10日 │庚○○製作上有偽造「黃│  2,600元 │（10,000－2,600）x（25-1-2）    │
│    │（第1會）   │美惠」署名1枚及填寫右 │          │=162,800元                      │
│    │            │述利息之偽造標單得標（│          │                                │
│    │            │『黃美惠』為庚○○所虛│          │                                │
│    │            │構之會員）            │          │                                │
└──┴──────┴───────────┴─────┴────────────────┘

司法院資訊處製作；財團法人民間司法改革基金會備份。
